【裁判字號】    89,上易,323
【裁判日期】    890301
【裁判案由】    妨害自由
【裁判全文】
臺灣高等法院臺南分院刑事判決            八十九年度上易字第三二三號   Ｃ
      上  訴  人
      即  被  告  甲  ○  ○
      選任辯護人  陳  宏  義  律師
右上訴人因妨害自由案件，不服臺灣台南地方法院八十八年度易字第二○四○號中華
民國八十八年十二月二十八日第一審判決（起訴案號：臺灣台南地方法院檢察署八十
八年度偵字第二○一號），提起上訴，本院判決如左：
      主      文
原判決撤銷。
甲○○共同以脅迫使人行無義務之事，處有期徒刑拾月。
如附表所示之本票參張均沒收。
      事      實
一、甲○○因張榮富積欠其新台幣 (下同)一百四十萬元未還，於民國（下同）八十
    七年十月三十日凌晨約出張榮富質問其如何償債？經張榮富表示無力還債，甲○
    ○遂先令張榮富，書寫如附表所示本票三張後，被告旋即與他不詳姓名之成年男
    子一至二人間，基於共同之犯意聯絡，與張璜全、吳綺雯 (均未據起訴）偕同張
    榮富於同日凌晨二時許，一同前往台南縣新化鎮○○路六五二巷五號其母乙○○
    ○之住處，要求乙○○○代為清償，乙○○○表示其名下房屋尚有貸款未清，無
    法為張榮富還債。甲○○雖知乙○○○並無代子還債之義務，惟仍為索還欠款，
    以「如果不簽本票，就要把張榮富帶走」等語，脅迫乙○○○在張榮富所填寫如
    附表所示之三張本票上按捺指印以示簽發本票，使乙○○○行無義務之事。嗣後
    並持如附表編號二所示金額四十萬元之本票向台灣台南地方法院聲請假扣押乙○
    ○○所有之財產。
二、案經告訴人乙○○○訴請台灣台南地方法院檢察署檢察官偵查起訴。
      理      由
一、上訴人即被告甲○○經合法傳喚，無正當理由不到庭，惟其於原審審理時矢口否
    認前開犯行，辯稱：「我白天聯絡不上張榮富的人，正巧聯絡上就約他出來我與
    張璜全、吳綺雯約他在熱帶魚餐廳，張榮富承諾還我三萬元，但仍未還」「當天
    去乙○○○家的只有我、張榮富、張璜全、吳綺紋等四人，沒有其他的人」「本
    票是張榮富所填寫，他母親自己按指印的，並未妨害自由」云云。經查：被告甲
    ○○因張榮富積欠其債款未還，令張榮富書寫本票三張，並與不詳姓名之成年男
    子一、二人及張璜全、吳綺雯，偕同張榮富同往其母乙○○○之住處，要求乙○
    ○○代為清償於本票上按捺指印，並持該金額四十萬元之本票向台灣台南地方法
    院聲請假扣押乙○○○所有財產之事實，迭據告訴人乙○○○指訴明確，並經證
    人張榮富於檢察官偵查中供述甚明，亦為被告所不否認，此部分事實應可認定。
    次查：證人吳綺紋於原審八十八年十二月六日調查中供稱：「八十七年十月三十
    日凌晨除了我以外有五、六人去，有甲○○、張璜全、其他人不知姓名者，甲○
    ○派很多人到我公司要我老闆張璜全作中間人，因賭債的關係，一定要張榮富還
    」「到張榮富家後，有對乙○○○說如果不簽本票要把張榮富帶走」等語，及參
    酌被告坦承於深夜偕數人前往告訴人之住處要求告訴人代子償債不諱，與告訴人
    乙○○○於被告前往索債後，當日即曾向轄區台南縣警察局新化分局新化派出所
    報案，有該派出所員警工作紀錄簿影本一紙在卷可稽等情，堪認其在前開本票上
    按捺指印並非出於自願，而係受被告等人脅迫；又參酌證人即退休員警張玉池於
    同日調查中證稱：「隔兩、三天後被告等人再到張榮富家，張榮富的母親因看到
    被告等人到他家會害怕，要我到他們家去，他們為了債務問題在爭論」等語，如
    被告等人於八十七年十月三十日至告訴人家中時未為脅迫行為，係告訴人自願於
    本票上按指印，為何告訴人會害怕而要求證人張玉池到場？又證人張玉池於八十
    八年十二月二十日原審審理中再證稱：「我是張榮富的鄰居，八十七年十月三十
    日凌晨我並沒有在場，當時我在睡覺」「八十七年十月三十日我又不在場，不知
    道為何要我來作證？我又沒有在場又沒有空，為什麼要我來作證？」等語，足認
    證人張玉池於八十七年十月三十日並未在現場，非如被告所稱其可以證明告訴人
    係自願按指印於本票上。再查：證人吳綺紋既於原審調查中供稱：「八十七年十
    月三十日凌晨除了我以外有五、六人去，有甲○○、張璜全、其他人不知姓名者
    」等語，與告訴人於檢察官偵查中及原審調查中指稱：「當天有五、六人到我家
    ，一名女子，其他都是男子」等語與證人張榮富於檢察官偵查中證稱之：「被告
    叫我母親負責，一共有五人開一部車」等語，三者證言一致，互核相符，當可認
    定除被告、張璜全、吳綺紋、張榮富外，尚有其他不詳姓名之男子一至二人到告
    訴人家中，脅迫告訴人簽發本票。此外復有假扣押裁定聲請狀、原審八十七年度
    裁全字第三四九一號民事假扣押裁定影本各一紙附卷可資佐證。本件事證已甚明
    確，被告犯行足堪認定。本件事證既明，被告律師聲請傳訊證人張璜全，本院認
    為無此必要，附此敘明。
二、公訴意旨雖稱，被告強拉告訴人之手於三紙本票上按指印，然此僅有告訴人之指
    訴及證人張榮富之證言，然證人張榮富係因積欠被告債款，始茲生此爭端，其證
    言或有可疑，且證人吳綺紋於同日調查中證稱：「不記得被告是否拿告訴人的手
    於本票上按指印」尚難證明被告有前揭強拉告訴人之手於本票上按指印之犯行，
    而以證人吳綺紋證稱到張榮富家後，有對乙○○○說如果不簽本票要把張榮富帶
    走等語之脅迫犯行，較為可採，附此說明。
三、被告甲○○以脅迫使告訴人行無義務之事，而取得金額四十萬元之本票一張、五
    十萬元之本票二張，核其所為，係犯刑法第三百零四條第一項之強制罪。被告與
    其他不詳姓名之成年男子一、二人間，互有犯意之聯絡，行為之分擔，均為共同
    正犯。原審予以被告論科，固非無見。但查，原審事實欄認被告與張璜全、吳綺
    紋及其他不詳姓名之成年男子一、二人間均共同基於犯意聯絡，而理由欄並未如
    此認定，自有未洽。被告上訴意旨，否認犯罪，指摘原判決不當，固無可取，但
    原判決既有前述可議之處，即屬無可維持，應由本院撤銷改判。爰審酌被告犯罪
    之動機、目的、手段、所生損害、所得利益、犯罪後仍矯言掩飾犯行，不知悔改
    等一切情狀，量處如主文第二項所示之刑，以資懲儆。如附表所示之本票三張，
    為被告所有，係供犯罪所得之物，爰依法宣告沒收。
四、被告經合法傳喚，無正當理由不到庭，不待其陳述逕行判決。
據上論結，應依刑事訴訟法第三百六十九條第一項前段、第三百六十四條、第二百九
十九條第一項前段、第三百七十一條、刑法第二十八條、第三百零四條第一項、第三
十八條第一項第三款，罰金罰鍰提高標準條例第一條前段，判決如主文。
本案經檢察官吳忠賢到庭執行職務。
中    華    民    國      八十九      年      三      月      一        日
                                  臺灣高等法院臺南分院刑事第三庭
                                      審判長法官  黃    聰    明
                                            法官  黃    三    哲
                                            法官  林    勝    木
右正本證明與原本無異。
不得上訴。
                                      法院書記官  吳    秋    賢
中    華    民    國      八十九      年      三      月      二        日
附錄法條：
刑法第三百零四條第一項：以強暴、脅迫使人行無義務之事或妨害人行使權利者，處
                        三年以下有期徒刑、拘役或三百元以下罰金。
附表：
┌──┬──────────┬────┬────┐
│編號│票              號  │金   額 │發 票 人│
├──┼──────────┼────┼────┤
│ 一 │ＴＨ－0000000│五十萬元│乙○○○│
├──┼──────────┼────┼────┤
│ 二 │ＴＨ－0000000│四十萬元│乙○○○│
├──┼──────────┼────┼────┤
│ 三 │ＴＨ－0000000│五十萬元│乙○○○│
└──┴──────────┴────┴────┘


司法院資訊處製作；財團法人民間司法改革基金會備份。
